臺灣臺南地方法院民事判決　　　　　　　 96年度訴字第697號
原　　　告　京城商業銀行股份有限公司
法定代理人　乙○○
訴訟代理人　甲○○
被　　　告　丙○○
　　　　　　　　　　　　樓之1.
被　　　告　丁○○
　　　　　　　　　　　　巷10.
上列當事人間請求確認買賣關係不存在等事件，經本院於民國96
年8月15日言詞辯論終結，判決如下：
    主  文
原告之訴駁回。
訴訟費用新台幣捌仟柒佰元由原告負擔。
    事實及理由
甲、程序部分
    本件被告丙○○未於言詞辯論期日到場，核無民事訴訟法第
    386 條各款所列情形，爰依原告聲請，就該部分由其一造辯
    論而為判決。
乙、實體部分
一、原告主張：
（一）先位聲明部分：
   1. 緣訴外人蘇劉碧霞於民國89年5月4日邀同被告丙○○為連
      帶保證人向原告借款新台幣（下同）80萬元，借款期間自
      民國89年5月4日起至96年5月4日止，立有借據、約定書為
      證。詎料訴外人蘇劉碧霞自89年7月4日起即未依約繳納，
      尚欠80萬元，及自89年6月4日起算至清償日止之利息、違
      約金。
   2. 台南縣永康市○○段地號5497地號面積195平方公尺之土
      地（下稱系爭土地）原為被告丙○○所有，被告丙○○於
      滯欠後隨即於89年8月5日將該土地以買賣名義於89年8月
      21 日過戶登記予被告丁○○，其等間之買賣似有通謀虛
      偽意思表示之嫌。而原告與被告丙○○尚有債權存在，且
      係發生於買賣行為之前，該買賣行為導致被告丙○○財產
      減少，其買賣行為導致原告債權確保受損。
   3. 按確認之訴，非原告有即受確認判決之法律上利益者，不
      得提起之，民事訴訟法第247條定有明文。所謂即受確認
      判決之法律上利益，係指法律關係之存在於當事人間不明
      確，原告主觀上認其在法律上之地位有不妥之狀態存在，
      且此種不妥之狀態，能以確認判決將之除去者而言，故確
      認法律關係成立或不成立之訴，茍具備成立要件，即得謂
      有即受確認判決之法律上利益，縱其所請求者為他人間之
      法律關係，亦非不得提起（最高法院42年台上字第1031號
      裁判意旨參照）。查原告為被告丙○○之債權人，被告二
      人間通謀虛偽意思表示，顯已危害原告債權求償度多寡之
      權利。因之，被告間是否存有買賣關係，對原告私法上之
      地位即有侵害之危險，且得以本件確認之判決除去，故原
      告提起本件確認之訴有即受確認判決之法律上利益。
   4. 次按當事人主張有利於己之事實者，就其事實有舉證之責
      任。但法律別有規定，或依其情形顯失公平者，不在此限
      ，民事訴訟法第277條亦有明文；又確認法律關係不存在
      之訴，如原告僅否認被告於訴訟前所主張法律關係成立原
      因之事實，以求法律關係不成立之確認，應由被告就法律
      關係存在或法律關係成立原因之事實，負舉證之責（最高
      法院20年度上字第709號判例可參）。揆諸前揭判例要旨
      所示，原告否認系爭買賣行為事實存在，自應由被告等就
      其主張之買賣關係存在之積極事實，負舉證責任。且按民
      法第345條第1、2項明文規定稱買賣者，謂當事人約定一
      方移轉財產權於他方，他方支付價金之契約。當事人就標
      的物及其價金互相同意時，買賣契約即為成立。又當事人
      對於契約必要之點意思表示一致，契約始能成立。買賣契
      約以價金及標的物為要素，故價金及標的物，自屬買賣契
      約必要之點，茍當事人對此二者意思表示未能一致，買賣
      契約自無從成立。最高法院82年度台上字第2848號判決可
      參。查被告丁○○於買賣當時年僅20歲，是否有資力購買
      系爭土地？資金何來？又其是否有交付價金？價金係一次
      全額支付抑或分次給予？係給予現金？或係簽發支票？等
      等相關事項，被告二人皆有詳加說明並為舉證之必要。
   5. 依民法第87條第1項前段規定：「表意人與相對人通謀而
      為虛偽意思表示者，其意思表示無效。」，被告間就系爭
      土地所為之買賣行為既屬通謀虛偽意思表示而無效，則原
      告起訴請求確認其等間所為買賣關係不存在，自屬有據。
      又按，債務人怠於行使其權利時，債權人因保全債權，得
      以自己之名義，行使其權利，同法第242條前段另定有明
      文，被告間之買賣行為係通謀虛偽意思表示，其買賣關係
      即不存在，則其等基此買賣契約而為之所有權移轉登記亦
      為通謀虛偽意思表示，故系爭土地所有權人仍為被告丙○
      ○，被告丙○○自得依民法第767條規定請求被告丁○○
      塗銷系爭土地之所有權移轉登記，惟其怠於行使此項權利
      ，原告為保全債權，自得依民法第242條之規定以債權人
      之地位，代位被告丙○○行使此項權利。
   6. 原告銀行原名台南區中小企業銀行股份有限公司已奉准更
      名為京城商業銀行股份有限公司，業經金融監督管理委員
      會95年3月20日金管銀（四）字第09585006450號函核准在
      案，並經經濟部95年3月24日經授商字第09501052420 號
      函核准登記正式更名京城商業銀行股份有限公司，併此敘
      明。
（二）備位聲明部分：
   1. 按債務人所為之有償行為，於行為時明知有損害於債權人
      之權利者，以受益人於受益時亦知其情事者為限，債權人
      得聲請法院撤銷之，民法第244條第2項定有明文。而民法
      第244條之撤銷權，法律既未特別定明須為總債權人之利
      益而行使，自只須債權人之債權因債務人之行為，致有履
      行不能或困難之情形，即應認為有損害於債權人之權利。
      故在特定債權，倘債務人所為之有償行為，於行為時明知
      有損害於債權人之權利，而受益人於受益時，亦知其情事
      者，債權人即得行使撤銷權，以保障其債權，並不以債務
      人因其行為，致陷於無資力為限，最高法院48年度台上字
      第527號判決參照。
   2. 是縱認被告兩人並非通謀虛偽意思表示，惟基於上開法源
      ，被告丙○○明知系爭土地仍有其價值，為避免其遭債權
      人追償，便預為脫產之行為，一方面減少其不動產所有權
      之財產，一方面復未以部份買賣價款清償本件借款，顯有
      害於債權人之權利。而被告丁○○於買受系爭土地時，顯
      知悉被告丙○○喪失系爭土地之所有權，將導致其債權人
      無法查封拍賣系爭土地取償，而有損害於債權人之權益，
      且如非系爭土地仍有其價值，被告等亦無必要大費周章辦
      理所有權移轉登記。
（三）並聲明：
   1. 先位聲明：
   （1）確認被告丙○○與丁○○間就如系爭土地，於民國89年
        8 月5日所為買賣契約關係不存在。
   （2）被告丁○○應塗銷如系爭土地於民國89年8月21日所為
        之所有權移轉登記，回復為被告丙○○名義。
   2. 備位聲明：
   （1）被告高丙○○與丁○○間就系爭土地，於民國89年8 月
        5日所為買賣契約行為暨89年8月21日所為之所有權移轉
        登記行為，應予撤銷。
   （2）被告丁○○應塗銷系爭土地於民國89年8月21日以買賣
        為原因之所有權移轉登記，回復為被告丙○○名義。
二、被告丙○○未於言詞辯論期日到庭，亦未提出任何書狀陳述
    。被告丁○○則以：被告丙○○為伊父親，伊從85年起即每
    月付給被告丙○○1萬元，因是借給被告丙○○的，故伊結
    婚時，被告丙○○同意將系爭土地買給伊抵償，約定伊須繼
    續支付每月1萬元至95年1月為止，總計共120萬元作為土地
    買賣價金，故本件買賣確有實質交易，並非通謀虛偽意思表
    示，且伊亦不知丙○○積欠銀行債務，亦無詐害債權之可能
    等語，資為抗辯。並聲明：請求駁回原告之訴。
三、兩造不爭執之事實
（一）訴外人蘇劉碧霞於民國89年5月4日邀同被告丙○○為連帶
      保證人向原告借款80萬元，借款期間自民國89年5月4日起
      至96年5月4日止。惟訴外人蘇劉碧霞自89年7月4日起，即
      未依約繳納，尚欠80萬元及自89年6月4日起算至清償日止
      之利息、違約金。
（二）系爭土地原為被告丙○○所有，被告丙○○於89年8月21
      日將該土地以買賣為原因移轉登記予被告丁○○。
四、得心證之理由
    本件爭執點在於：被告二人就系爭土地之買賣是否係通謀虛
    偽意思表示而無效？若否，則是否為詐害原告債權之行為？
    以下予以析論之。
（一）通謀虛偽意思表示部分（原告先位請求部分）：
      本件原告雖主張確認被告二人間買賣關係不存在，然買賣
      有無效之原因多端，原告係認被告二人通謀而為虛偽意思
      表示等情，為被告所否認，則原告仍應就此有利於己之事
      實負舉證責任（最高法院48年台上字第29號判例參照），
      尚不能僅因原告係提起確認法律關係不存在之訴，即認被
      告應就買賣事實負完全之舉證責任。查被告二人間就系爭
      土地所為之買賣及所有權之移轉，有台南縣永康地政事務
      函附土地登記申請書、土地買賣所有權移轉契約書影本等
      （本院卷12至16頁）為證，已完成不動產登記之公示程序
      ，為原告所不爭執，被告丁○○亦到庭陳述伊取得系爭土
      地之原因及價金交付過程綦詳，雖其買賣公契上價金載為
      117萬元，與被告丁○○自承之120萬元稍有出入，但此用
      於登記之契約價金本未必與實際交易金額完全一致，且
      本件二者間差距不大，尚無違一般經驗法則。按買賣契約
      為諾成契約，一經當事人就標的物及其價金互相同意，買
      賣契約即為成立，又不動產之買受人雖未支付價金，而依
      物權法之規定，出賣人移轉所有權於買賣人之法律行為已
      生效力者，自不能因買受人尚未支付價金，即謂其所有權
      未曾取得（最高法院20年上字第2202號、27年上字第816
      號及32年上字第2055號例判參照）。本件原告僅以被告二
      人間價金是否確實交付、買賣時間可疑等理由以為主張，
      就被告二人間是否基於通謀虛偽意思表示以致買賣無效一
      節，尚乏證據證明，其主張洵難採信。
（二）詐害債權部分（原告之備位請求部分）
   1. 原告之先位請求無理由既如前述，則應審酌其備位請求有
      無理由。
   2. 按債務人所為之有償行為，於行為時明知有損害於債權人
      之權利者，以受益人於受益時亦知其情事者為限，債權人
      得聲請法院撤銷之，民法第244條第2項固定有明文，惟當
      事人主張有利於己之事實，就其事實負有舉證之責，已如
      前述。原告主張被告有詐害債權之行為，自應舉證證明被
      告二人間之買賣行為符合上開民法規定之構成要件。
   3. 然而，原告僅空言被告丙○○故意脫產、被告丁○○亦明
      知云云，惟無法舉出具體事證證明被告二人之買賣行為屬
      民法第244條第2項規定之債害債權行為，其主張自非可採
      。故原告之備位請求亦為無理由。
（三）綜上所述，本件原告之先位及備位請求均無理由，其訴應
      予駁回。
五、另按法院為終局判決時，應依職權為訴訟費用之裁判，民事
    訴訟法第87條第1項定有明文，參酌同法第91條第1項規定法
    院未於訴訟費用之裁判確定其費用額者，第一審受訴法院於
    該裁判有執行力後，應依聲請以裁定確定之之立法意旨，法
    院於終局判決時可一併確定其費用額為原則，僅未一併確定
    費用額時，始例外於判決有執行力後，依聲請確定之。故本
    院自得於本件判決時，一併確定兩造應負擔之訴訟費用額。
    經本院核定本件訴訟費用為8,700元，依民事訴訟法第78條
    ，全部訴訟費用應由敗訴之原告負擔。
六、結論：原告之訴為無理由，依民事訴訟法第78條，判決如主
    文。
中　　華　　民　　國　　96　　年　　8 　　月　　29　　日
                  民事第一庭    法　官　蔡雅惠
以上正本係照原本作成
如對本判決上訴，須於判決送達後20日內向本院提出上訴狀
中　　華　　民　　國　　96　　年　　8 　　月　　29　　日
                                書記官　詹書瑋
